臺灣花蓮地方法院民事判決　　　　　　　　　　　　九十三年度訴字第一七七號
　　原　　　告　甲○○
　　訴訟代理人　陳正忠律師
　　被　　　告　乙○○
　　兼右一被告
　　訴訟代理人　丙○○　　　住.
右當事人間塗銷抵押權登記等事件，於民國九十三年十二月二十四日言詞辯論終結，
本院判決如左：
    主    文
被告丙○○應將坐落花蓮縣壽豐鄉○○段一六九號土地及其上建物，建號五號，門牌
號碼為花蓮縣壽豐鄉志學村烏杙四十號房屋，花蓮地政事務所於民國八十七年七月十
七日以八七年花登字第一七三五五０號收件，權利價值為新台幣佰萬元之抵押權登
記予以塗銷。
原告其餘之訴及假執行之聲請均駁回。
訴訟費用由被告丙○○負擔四分之三，餘由原告負擔。
    事    實
甲、原告方面：
一、聲明：
（一）被告丙○○應將坐落花蓮縣壽豐鄉○○段一六九號土地及其上建物，建號五號
      ，門牌號碼為花蓮縣壽豐鄉志學村烏杙四十號房屋，花蓮地政事務所於民國八
      十七年七月十七日以八七年花登字第一七三五五０號收件，權利價值為新台幣
      佰萬元之抵押權登記予以塗銷。
（二）被告乙○○應給付原告一百萬元，及自民國九十三年九月七日起至清償日止，
      按年息百分之五計算之利息。
（三）訴訟費用由被告負擔。
（四）聲請第二項，原告願供擔保請准宣告假執行。
二、陳述：
（一）原告於民國八十七年七月間，向被告丙○○借款三百萬元，並提供原告所有坐
      落花蓮縣壽豐鄉○○段一六九號土地及其上建物，門牌號碼為花蓮縣壽豐鄉志
      學村烏杙四十號房屋（以下簡稱系爭房地），設定權利價值為三百萬元之抵押
      權予被告丙○○，作為上開三百萬元借款之擔保。
（二）嗣被告丙○○以其配偶康琇名義，借貸四百萬元予原告，復以被告乙○○、
      袁振國名義借款五百萬元予原告，原告並提供所有之花蓮縣壽豐鄉○○段四三
      之七、四三之十六、六之十八、六之十六、七十九之八、二八之一三八（由卷
      附謄本之記載，應係二八之一八三之誤）、七五之四等七筆土地（以下簡稱志
      學段七筆土地）設定抵押權，作為上開五百萬元借款之擔保。
（三）經雙方會算結果，原告計欠被告丙○○一千二百萬元，加銀行貸款所欠之二千
      八百萬元，計四千萬元。八十八年十月二十五日，由被告乙○○與原告簽訂志
      學段七筆土地買賣契約，原告將該志學段七筆土地售予被告乙○○，價金約定
      為四千三百四十四萬元，以該價金扣除原告積欠被告丙○○之一千二百萬元及
      利息二百四十四萬元、銀行貸款所欠之二千八百萬元，餘價金一百萬元，被告
      乙○○應於志學段七筆土地移轉登記完畢後給付。並於買賣契約第十條約定，
      本件土地係因借款關係才賣給乙○○，約定八十九年二月十五日前，如無法清
      償全部債務或繳納貸款利息時，本件土地買賣契約生效。
（四）嗣因貸款利息未付，已達三百萬元，雙方復於八十九年十月二十五日另訂買賣
      契約，將買賣價金調增為四千四百萬元，應給付原告尾款一百萬元之約定則不
      變，並於買賣契約第十條約定，除前述所載內容不變外，增加第二項，本件土
      地先過戶予康琇，原告於八十九年七月十五日以有權買回，買回條件係本利
      全部清償。康琇並出具授權書，同意自八十九年十月十日至同年十月三十一
      日期間授權原告代理出售事宜，因逾期出售未果，雙方間借款之債權債務關係
      ，因而消滅，被告丙○○應塗銷系爭房地之抵押權，而被告乙○○亦應給付原
      告買賣價金尾款一百萬元，迭經催促，被告均置之不理，為此提起本件訴訟。
（五）志學段七筆土地原告已依買賣契約約定，於八十九年五月間移轉登記予康琇
      。
（六）被告所稱八十八年十月二十六日、八十八年十一月二十六日、八十八年十二月
      二十四日、八十九年二月二十五日計給付一百萬元部分，是被告丙○○借給原
      告去清償農會利息，且已放入買賣契約價金內，並非買賣價金一百萬元之尾款
      。且如該一百萬元為被告給付之尾款，則被告丙○○為何在其書寫之明細表上
      仍記載原告欠款。此外該明細表上有關利息計算亦有誤算，應予減縮，減縮後
      之金額即為四千四百萬元。
（七）否認被告主張兩造在簽訂第二份買賣契約時，有約定系爭房地權利價值三百萬
      元抵押債權仍然存在之事實。
三、證據：
    提出土地登記謄本、丙○○書寫之明細表、八十八年十月二十五日買賣契約書、
    八十九年十月二十五日買賣契約書、授權書、存證信函等為證。
乙、被告方面：
一、聲明：請求駁回原告之訴。
二、陳述：
（一）原告先後向被告丙○○借款三百萬元、四百萬元、五百萬元，約定月息三分，
      原告未依約給付利息，兩方於八十八年十月二十六日結算時，原告計欠被告丙
      ○○一千二百萬元、利息二百四十四萬元，另原告尚欠花蓮縣壽豐鄉農會二千
      五百萬元、花蓮區中小企業銀行三百萬元，所以以四千三千四十四萬元為志學
      段七筆土地之買賣價金，並以被告乙○○為買受人，尾款一百萬元應原告要求
      而於八十八年十月二十六日、八十八年十一月二十六日、八十八年十二月二十
      四日、八十九年二月二十五日分別給付。
（二）買賣契約生效日為八十九年二月十五日，事後原告求要求契約不要生效，希望
      再給他時間，所以再簽訂一份金額為四千四百萬元的買賣契約。本來如依第一
      份買賣契約，系爭房地權利價值三百萬元之抵押權應該塗銷，但因原告要求延
      期，所以簽訂第二份買賣契約，該價金原本為四千七百多萬元，因原告同意保
      留系爭房地權利價值三百萬元抵押權，不予塗銷，故價金才寫四千四百萬元，
      該金額不包括三百萬元之抵押債權，故系爭房地之抵押債權尚存在。
（三）第二份買賣契約的日期應該是八十九年二月二十五日以後，八十九年十月二十
      五日之日期應是誤載，因為第一份買賣契約履行期間是八十九年二月二十五日
      。
（四）志學段七筆土地過戶時間是八十九年五月九日，被告不可能在第一份契約時就
      塗銷系爭房地抵押權。又因第一份契約無效，所以原告應給付八十八年十月十
      五日至八十九年八月十五日期間之利息，當時是約定，如果原告無法給付這三
      百多萬元利息，這三百萬元債權就存在。
三、證據：提出收據、本票各五紙。
    理    由
一、原告起訴主張：原告先後向被告丙○○借款三百萬元、四百萬元、五百萬元，其
    中三百萬元借款，原告提供系爭房地設定抵押權予被告丙○○。嗣兩造結算，由
    被告乙○○向原告購買志學段七筆土地，價金原約定為四千三百四十四萬元，後
    更改為四千四百萬元，此部分價金由原告積欠被告丙○○之借款、利息，以及原
    告積欠農會、銀行之借款扣抵，尾款一百萬元買受人乙○○應於買賣標的過戶後
    給付，是系爭房地抵押權所擔保之債權已消滅，而被告乙○○迄今尚未給付尾款
    ，為此提起本件訴訟等情。
二、被告則以：買賣價金尾款一百萬元被告已給付，而兩造就志學段七筆土地簽訂買
    賣契約，約定之價金四千四百萬元，並不包括原告主張系爭房地之三百萬元借款
    等語置辯。
三、兩造不爭執事實：
    １兩造先後簽訂價金分別為四千三百四十四萬元、四千四百萬元之買賣契約為真
      正。
    ２被告丙○○書寫之明細表、康琇出具之授權書形式上均為真正。
    ３原告簽具之收據、本票（被告丙○○提出）為真正。
    ４原告與被告乙○○就志學段七筆土地有買賣關係，價金為四千四百萬元，買賣
      標的已移轉登記完畢。
四、本件應斟酌之重點：
    １原告與被告乙○○就志學段七筆土地四千四百萬元買賣價金之約定，是否包括
      原告積欠被告丙○○之三百萬元借款本息？而系爭房地抵押權所擔保之債權是
      否已因清償而消滅？
    ２四千四百萬元買賣價金中之尾款一百萬元，是否已給付？
五、法院之判斷：
    １原告主張其原向被告丙○○借款三百萬元，並提供系爭房地為擔保之不動產，
      嗣被告乙○○與原告就志學段七筆土地簽訂買賣契約書，約定價金四千四百萬
      元之事實，為被告不爭執，並有兩造分別提出之系爭房地抵押權設定契約書、
      土地及建物謄本、買賣契約書等為證，此部分可信為真實，先予敘明。
    ２稱買賣者，係指當事人約定一方移轉財產權予他方，他方支付價金之契約。由
      原告與被告乙○○就志學段七筆土地簽訂之第二份買賣契約書之記載可知，買
      賣價金約定為四千四百萬元，且買賣標的之土地已先移轉登記予買受人指定之
      第三人康琇名義所有，則買賣雙方間，只存在身為買受人之被告乙○○是否
      已支付買賣價金？買賣價金如何支付？等問題。
    ３兩造就志學段七筆土地簽訂之第二份買賣契約書，其中付款方式約定為「訂金
      三百萬元、二期四千萬元、尾款一百萬元」，至第一份買賣契約之付款方式則
      約定為「訂金二百四十四萬元、二期四千萬元、尾款一百萬元，過戶完成」，
      此有先後不同時間簽訂之二份買賣契約書在卷可佐。二者就「二期四千萬元」
      記載均相同，與被告丙○○所陳述：八十八年十月二十六日結算（即第一份買
      賣契約）時，原告欠本金一千二百萬元，另欠壽豐農會二千五百萬元、花企三
      百萬元（見本院九十三年十月十二日言詞辯論筆錄）等金額，亦同為四千萬元
      。參以被告丙○○於兩造簽訂第二份買賣契約書之當時，所計算之本金、利息
      及貸款明細表（即原證二）內容可知，系爭房地擔保之借款三百萬元本金及利
      息部分，均明白計算在內。益見原告主張系爭三百萬元借款之本息已包含在兩
      造簽訂之第二份買賣契約價金四千四百萬元內之事實為真。被告丙○○就兩造
      約定系爭房地抵押權所擔保之債權三百萬元本金、利息，抗辯不屬於第二份買
      賣價金四千四百萬元扣抵部分乙節，既未能適切舉證，且以被告丙○○乃具相
      當社會經驗之成年人，對於如何保障權益知之甚稔，果兩造間有此特別約定，
      焉有不記載明確之可能，其前揭辯詞，顯不足令人信為真實。是原告積欠被告
      丙○○有關系爭房地抵押權所擔保之三百萬元債權本息，既在兩造約定之四千
      四百萬元買賣價金扣抵範圍內，該借款債權即已消滅，本於抵押權之從屬性，
      系爭房地之抵押權亦隨同消滅。則原告請求被告丙○○將系爭房地，權利價值
      為三百萬元之抵押權登記予以塗銷，於法有據。
    ４比較兩造先後二次簽訂買賣契約之付款方法，第一份為「尾款一百萬元，過戶
      完成」，第二份為「尾款一百萬元」，二者之不同，文字上或許在於前者就尾
      款一百萬元之給付時間特別約定，後者則未約定確切給付時間，然究其實質，
      第一份契約簽訂當時，買賣標的之志學段七筆土地尚未移轉登記予買受人或買
      受人指定之第三人，而第二份契約時，買賣標的土地已移轉登記予被告指定之
      第三人康琇，此亦有土地謄本在卷可佐。而兩造間就第一份買賣契約價金之
      支付，其中四千二百四十四萬元以原告積欠被告丙○○借款本息、銀行貸款為
      扣抵對象，原告並未現實取得該四千餘萬元，嗣因原告未能於八十九年二月十
      五日清償全部債務、繳納貸款利息而要求延期，兩造再簽訂第二份買賣契約，
      此時之第二份買賣契約，已未如第一份契約，將原告能現實取得之尾款一百萬
      元特別載明支付時期。是第二份買賣契約之價金四千四百萬元，是否全部以原
      告積欠被告丙○○借款本息、銀行貸款本息為扣抵對象，即為本件重點所在。
　　５以第一份買賣契約係因原告未能依約履行（可歸責於原告）而合意解除契約之
　　　情形觀之，被告本於營利觀點，在原告仍陸續向其借款給付銀行貸款利息，同
      意提高買賣價金，並維持與第一份契約之相同條件，已難令人想像。參以被告
      丙○○於兩造簽訂第二份買賣契約書當時計算之本金、利息及貸款明細表內容
      ，可知在被告之認知下，所謂原告積欠被告丙○○借款本息、銀行貸款本息之
      金額已高達四千六百二十四萬元，足見所謂四千四百萬元買賣價金，在兩造均
      未特別約定某筆款項應何時現實支付情況下，應均在四千六百二十四萬元金額
      之扣抵範圍內，被告抗辯系爭買賣價金尾款一百萬元，業已給付乙節，應可認
      為真實。原告依買賣契約關係，請求被告乙○○給付買賣價金尾款一百萬元，
      為無理由，應予駁回。
六、從而，原告以系爭房地抵押權所擔保之債權已消滅，請求被告丙○○應將系爭房
    地抵押權設定登記予以塗銷，為有理由，應予准許，至其依買賣契約關係，請求
    被告乙○○給付一百萬元及其利息，為無理由，應予駁回。
七、本件事證已明確，兩造其餘攻擊防禦及舉證，於本件判決結果已不生影響，爰不
    一一論駁。
八、原告之訴無理由部分，其假執行之聲請，已失依據，應併予駁回，附此敘明。
九、訴訟費用負擔之依據：民事訴訟法第七十九條。
中　　　華　　　民　　　國　　九十四　　年　　　一　　　月　　　十四　　日
                              臺灣花蓮地方法院民事庭
　　　　　　　　　　　　　　　　　法　官　蘇　嫊　娟
右正本証明與原本無異。
如對本判決不服，應於送達後廿日內，向本院提出上訴狀（應抄附繕本）。
中　　　華　　　民　　　國　　九十四　　年　　　一　　　月　　　十四　　日
　　　　　　　　　　　　　　　　　法院書記官　徐宗賢
